【裁判字號】    90,上更(一),69
【裁判日期】    901211
【裁判案由】    履行契約等
【裁判全文】
台灣高等法院民事判決  九十年度上更(一)字第六十九號
    上  訴  人  聯勝建設企業股份有限公司
    法定代理人  陳育麟
    複  代理人  王紀東
    被  上訴人  乙○○
                甲○○○
                丙○○
右當事人間請求履行契約等事件，上訴人對於中華民國八十七年九月七日臺灣台北地
方法院八十六年度訴字第二六三０號第一審判決提起上訴，經最高法院發回更審，本
院判決如左：
    主    文
原判決關於駁回上訴人後開第二項之訴部分，並該部分訴訟費用之裁判廢棄。
被上訴人乙○○應給付上訴人新台幣（下同）壹拾柒萬壹仟玖佰元，甲○○○應給付
上訴人肆拾柒萬陸仟肆佰貳拾伍元，丙○○應給付上訴人拾壹萬貳仟壹佰捌拾元，
及均自八十六年八月三日起，至清償日止，按週年利率百分之五計算之利息。
其餘上訴駁回。
第一、二審及發回前第三審訴訟費用除確定部分及撤回起訴部分外，由被上訴人乙○
○負擔十分之一、甲○○○負擔十分之三、丙○○負擔十分之二，餘由上訴人負擔。
    事    實
甲、上訴人聯勝建設企業股份有限公司（下稱聯勝公司）方面：
一、聲明：
  (一)原判決除業已確定部分外，關於駁回上訴人在第一審請求返還保證金部分及該部
    分假執行之聲請暨命負擔該部分訴訟費用之裁判均廢棄。
  (二)右項廢棄部分，被上訴人乙○○應給付上訴人新台幣（下同）四十七萬一千九百
    元、甲○○○應給付上訴人七十七萬六千四百二十五元、丙○○應給付上訴人三
    十一萬二千一百八十元，及均自民國（下同）八十六年八月三日起至清償日止，
    按年息百分之五計算之利息。
  (三)第一、二審及發回前第三審訴訟費用除確定部分及撤回起訴部分外，均由被上訴
    人負擔。
  (四)第二項聲明，上訴人願供擔保，請准宣告假執行。
二、陳述：除與原判決所載相同者，予以引用外，補述略稱：
  (一)訴外人茂曄建設股份有限公司（下稱茂曄公司）已依合建契約將房屋全部建造完
    成，其將合建契約建方之「地位」或「權利、義務」移轉與上訴人，僅是在已完
    成給付後，指示被上訴人交付渠等所應為之給付與第三人，是以茂曄公司並未違
    約。
  (二)系爭協議書載明被上訴人等同意上訴人為茂曄公司之受讓人，而茂曄公司亦據此
    協議將請求權讓與上訴人，此非將合建契約全部讓與上訴人，僅是於茂曄公司已
    依合建契約約定建蓋房子後，始將茂曄公司所得請求之權利讓與上訴人，況被上
    訴人據此亦已取得約二個車位之代價，則當事人後意思表示與前意思表示相排斥
    時，應以後意思表示為有效，況被上訴人因取得相當代價後同意上訴人受讓茂曄
    公司之請求權，此無異同意拋棄合建契約之是項違約請求權。
  (三)本件訴外人茂曄公司雖與地主簽訂之合建契約書上立有不得轉讓之約定，然依八
    十四年八月二日雙方所簽之合約書及同日茂曄公司所出具之債權債務讓與同意書
    ，並參照八十六年十二月一日所提補充上訴理由狀附證六之存證信函，可證茂曄
    公司經由上訴人與被上訴人成立新的契約，並由被上訴人同意茂曄公司將系爭債
    權債務讓與上訴人，則茂曄公司與被上訴人等既已成立新契約，前契約與此牴觸
    者，應視為合意解除其約束，是以被上訴人等不得再據該已失效之約定，主張茂
    曄公司違約。而依上開協議書之內容，並無免除被上訴人等返還保證金之義務。
  (四)依系爭合建契約書第八條第二款約定：「．．．甲方（指地主）同意本大樓工程
    進行至十樓外飾完成時，將乙方（指建方）所分得房屋之基地持分移轉登記予乙
    方或乙方指定人名義。」，同合建契約書第十七條第一款約定：
    「甲方如違約時除將已收受之保證金無息退還乙方外，並應加付同額之保證金及
    無息給予乙方作為懲罰性之違約金，甲方並應賠償乙方．．．」，據此，如被上
    訴人等主張依兩造協議書之同意，由茂曄公司讓與聯勝公司系爭合建契約之權利
    、義務等係違約，則被上訴人等遲延過戶土地更是違約，兩相抵銷，被上訴人等
    仍應退還保證金。
  (五)有關系爭合建房屋、拆屋、搬家各項補貼費用，被上訴人等曾簽發同意書，同意
    房租以三十六個月計算，則渠等三人各項補貼款各為：乙○○二十一萬九千元、
    甲○○○一百十三萬三千元、丙○○二十一萬九千元，合建雙方對此業有數額之
    約定，而上訴人於原審起訴狀請求退還保證金時，業將上開約定金額款項預先扣
    除，被上訴人等不得要求再次扣除。
三、證據：除援用第一審所提證據外，補提：預繳保證金之公文及收據、補貼款同意
    明細表、保證金之計算式、經濟部公司執照、台北市政府營利事業登記證、公司
    變更登記事項卡影本各一件、支票回籠票影本四紙為證，並聲請訊問證人郭中信
    、蔡進發。
乙、被上訴人乙○○、甲○○○、丙○○方面：
一、聲明：
  (一)請求駁回上訴人之上訴及假執行之聲請，如受不利之判決，願供擔保請准免假執
    行。
  (二)第二審訴訟費用，由上訴人負擔。
二、陳述：除與原判決所載相同者，予以引用外，補述略稱：
  (一)被上訴人等從未與上訴人聯勝公司簽訂任何契約，聯勝公司辯稱由其實際出資興
    建，此係聯勝公司與茂曄公司內部之事，被上訴人等並不知情，對被上訴人等也
    無任何拘束力可言，而契約書之當事人茂曄公司從未發函通知被上訴人等履行契
    約書之權利義務，被上訴人等對於非契約之當事人，並無任何履行之義務。
  (二)依雙方所定協議書第二條雖規定被上訴人等再分二個車位，然並非無償，而是依
    協議書第五條，為被上訴人等拋棄渠等於八十四年五月十八日委由呂傳勝律師寄
    予聯勝公司與茂曄公司之存證信函所列各項請求權之對價。
  (三)依被上訴人等與訴外人茂曄公司所簽之契約書第四條第一款規定，保證金共分二
    期支付：１簽約及交土地使用權同意書時付百分之五十，即一千三百七十七萬一
    千三百一十元。２甲方（指被上訴人等）遷出、交地時付百分之五十，即一千三
    百七十七萬一千三百一十元（定於七十九年八月十二日甲方遷出完畢，並點交房
    地予乙方即茂曄公司）。依上所述，保證金分別在七十九年五月十二日及七十九
    年八月十二日已交付完畢。茂曄公司將本合建案全部委由聯勝公司實際出資興建
    ，則依契約書第一項後段規定，茂曄公司自屬違約。本件合建契約之違約時間，
    為聯勝開工之日，然被上訴人等並不知情，是於八十四年八月二日被上訴人等與
    聯勝公司簽定協議書時始知茂曄公司違約。綜上所述，茂曄公司是在將保證金全
    部交付完畢始違約，並無於違約後始交付之情形。
  (四)八十四年八月二日茂曄公司將合建契約有關被上訴人等之債權、債務均移轉與聯
    勝公司，並於協議書第四條約定被上訴人等向聯勝公司繳清一切依合建契約約定
    應由被上訴人等負擔之稅費、規費或相關費用，第五條雖規定被上訴人等同意聯
    勝公司為茂曄公司之受讓人，雖於該協議書中未論及保證金部分，而依前揭約定
    亦不能認為被上訴人等有默示拋棄沒收保證金之權利，況茂曄公司違約轉讓在先
    ，則被上訴人等嗣後同意聯勝公司為受讓人，並未解除茂曄公司已發生之違約責
    任。
  (五)若應退還保證金，仍應扣除房租、搬家費等，即：1.上訴人起訴乙○○保證金部
    分八十三萬四千九百元，扣除三十六萬元（乙○○主張應扣除四十一萬三千六百
    元，相差五萬三千六百元）、拆屋費三千元，計四十七萬一千九百元。依乙○○
    之計算方式，四十七萬一千九百元應減五萬三千六百元，再減已返還之三十萬元
    ，計十一萬八千三百元。2.上訴人起訴甲○○○保證金部分為一百二十六萬一千
    四百二十五元，扣除房租四十八萬元（甲○○○主張扣除四十九萬九千四百五十
    八元，相差一萬九千四百五十八元）拆屋費五千元，計七十七萬六千四百二十五
    元。依甲○○○之計算方式，七十七萬六千四百二十五元應減一萬九千四百五十
    八元，再減已返還之三十萬元，計四十五萬六千九百六十七元。3.上訴人起訴丙
    ○○保證金部分為六十七萬五千一百八十元，扣除房租三十六萬元（丙○○主張
    扣除四十一萬三千六百元，相差五萬三千六百元）、拆屋費三千元，計三十一萬
    二千一百八十元，依丙○○計算方式，三十一萬二千一百八十元應減五萬三千六
    百元，計二十五萬八千五百八十元。
三、證據：除援用第一審所提證據外，補提：房屋租賃契約書影本一件為證。
    理    由
一、本件上訴人聯勝公司於原審初係依合建契約及協議書第四條為請求，嗣於原審八
    十七年三月十一日審理中，另併依協議書第五條及訴外人茂曄公司之讓與同意書
    為請求，原審認係補充法律上之陳述，而非訴之追加，依民事訴訟法第四百六十
    三條準用第二百五十八條，被上訴人等不得聲明不服，合先敘明。
二、本件上訴人起訴主張：被上訴人等於七十九年五月十二日與其他地主共三十二人
    ，提供坐落桃園市○○段一八五地號等三十八筆土地，與訴外人茂曄公司合作興
    建房屋，立有合作興建房屋契約書（下稱合建契約）。簽約後茂曄公司委由伊實
    際出資興建，依合建契約第八條第二項約定，地主應於合建大樓工程進行至十樓
    外飾完成時，將建方所分得房屋之基地應有部分移轉登記予建方或建方指定人名
    義，建方則負擔所需之各項費用及依當期公告現值、自用住宅優惠稅率所申報之
    增值稅額。而系爭合建大樓於八十三年十月底之工程進度雖已達十樓外飾完成之
    階段，並於八十四年五月十一日取得使用執照，但經伊多次催促，被上訴人等仍
    遲不依約配合辦理基地移轉登記手續。至八十四年八月二日兩造始簽訂協議書約
    定：被上訴人等同意將建方分得房屋之基地應有部分移轉登記給建方指定名義人
    ，對所增加之土地增值稅費用，由伊先行墊付，日後結算時再由被上訴人等一併
    將應退還之保證金、新建房屋水電瓦斯外管費、代書費、相關費用及地價稅、土
    地增值稅代墊款等給付伊，並由伊於合建房屋之地下二層過戶二個停車位予被上
    訴人等，作為對價。茲伊既已將被上訴人等應分得之新建房屋及六個車位所有權
    辦妥移轉登記予被上訴人等及其指定名義人，被上訴人等自應依約退還伊所代墊
    之費用及保證金（詳如附表所示）等情，爰依合建契約、協議書第四、五條及訴
    外人茂曄公司讓與同意書，求為命被上訴人乙○○給付一百二十一萬三千四百六
    十七元，被上訴人甲○○○給付一百九十萬四千零四元，被上訴人丙○○給付四
    十二萬三千三百十二元，及均自八十四年十二月十七日起至清償日止，按週年利
    率百分之五算付利息之判決，原審就其中請求返還保證金部分為上訴人敗訴之判
    決；上訴人提起上訴後，本院就此部分維持原判決，經最高法院發回更審。至最
    高法院雖就上訴人請求乙○○給付土地增值稅墊款部分，發回更審，然上訴人就
    此部份撤回第一審之訴，並經被上訴人同意，該部分不在本院審理範圍，故本院
    僅就上訴人請求被上訴人返還保證金部分予以審理，合先敘明。
三、被上訴人等則以：訴外人茂曄公司將合建之權利義務轉讓上訴人，顯違反合建契
    約第七條約定，其所付保證金，已由伊等依合建契約第十七條第二項予以沒收，
    上訴人自不得再請求渠等退還，再者，縱認應退還保證金，依合建契約書第四條
    第二項約定，保證金之退還應扣除房租、搬遷費等補助款，則被上訴人乙○○部
    分，應扣除房租四十一萬三千六百元、搬家費三千元；丙○○部分，應扣除房租
    四十一萬三千六百元、搬家費三千元；甲○○○部分，應扣除房租四十九萬九千
    四百五十八元、搬家費五千元，及乙○○、甲○○○均扣除已繳之三十萬元等語
    ，資為抗辯。
四、查上訴人主張，七十九年五月十二日被上訴人等與其他地主共三十二人，提供坐
    落桃園市○○路○段一八五地號等三十八筆土地，與訴外人茂曄公司合作興建房
    屋，並立有合建契約，簽約後茂曄公司將此合建案委由上訴人實際出資興建。大
    樓於八十三年十月底間工程進度已達十樓外飾完成之階段，並於八十四年五月十
    一日取得使用執照。嗣於八十四年八月二日，訴外人茂曄公司將合建契約中有關
    被上訴人等之債權、債務，均讓與上訴人，兩造並於同日簽訂協議書，上訴人已
    依協議書將被上訴人等應分得之新建房屋及六個車位所有權辦妥移轉登記等情，
    業據提出合建契約、使用執照、協議書、停車位所有權狀等文件為證，且為被上
    訴人所不爭執，堪信為真。惟上訴人主張依兩造書立之協議書第四、五條及茂曄
    公司讓與同意書，請求被上訴人等人給付保證金乙節，為被上訴人等所否認，並
    以前揭情詞置辯。故本件應審究者為：上訴人得否依茂曄公司與被上訴人之合建
    契約書、兩造之協議書及茂曄公司讓與同意書請求被上訴人等返還保證金、被上
    訴人等得否主張茂曄公司違約為抗辯。經查：
  (一)按債權人得將債權讓與於第三人，但依當事人之特約，不得讓與者，不在此限；
    債權之讓與，非經讓與人或受讓人通知債務人，對於債務人不生效力，民法第二
    百九十四條第一項前段及第二百九十七條第一項前段分別定有明文。又，第三人
    與債權人訂立契約承擔債務人之債務者，其債務於契約成立時，移轉於該第三人
    ，民法第三百零一條亦有規定。查訴外人茂曄公司於八十四年八月二日將伊與被
    上訴人等就合建契約中有關對被上訴人等之債權、債務讓與上訴人，有兩造不爭
    執真正之債權債務讓與同意書附卷可稽（見原審卷第八四頁）。同日，上訴人與
    被上訴人等書立協議書，其中第一、二、三條約定被上訴人等確認其依七十九年
    五月十二日與茂曄公司所簽立之合建契約，共可分配得合建房屋六戶及四個車位
    ，上訴人同意再分二個車位予被上訴人等，被上訴人等同意將建方應分得之土地
    ，辦理移轉登記。另於協議書第四條約定：「甲方（即被上訴人等）．．．並向
    乙方（指上訴人）繳清一切依合建契約約定應由甲方負擔之稅費、規費或相關費
    用。」、第五條約定：「甲方．．．並同意乙方為茂曄公司之指定名義人或受讓
    人」（見本院前審卷第二二頁），堪認茂曄公司與上訴人間已發生債權讓與及債
    務承擔之效力，上訴人對被上訴人等享有合建契約所生之債權，對被上訴人負有
    合建契約所生之債務，堪與認定。
  (二)依茂曄公司與被上訴人等簽訂之合建契約第四條第二項所載，於接通水電完成交
    屋時，被上訴人應退還保證金全額，本件上訴人已將房屋及停車位辦理所有權移
    轉登記並交付與被上訴人，有協議書、停車位所有權狀在卷可稽，被上訴人對此
    亦不爭執，從而依合建契約第四條第二項，被上訴人自負有退還保證金與上訴人
    之義務。被上訴人雖辯稱茂曄公司違反合建契約第七條第一項後段不得將合建契
    約讓與他人之約定，將合建契約讓與上訴人，已屬違約，再依合建契約第十七條
    第二項，被上訴人等得沒收所有保證金云云，惟查，被上訴人等地主與訴外人茂
    曄公司所簽訂之合建契約第七條第一款固記載：「……乙方（指茂曄公司）不得
    將本約合建轉讓予他人，否則以違約論處」及第十七條第二款約明：「乙方若違
    約，除所付保證金由甲方（指被上訴人等）沒收外，其已完成之工程及工地建材
    全部由甲方沒收絕無異議」等內容（見原審卷第十頁反面、第一三頁反面），然
    上開協議書載明被上訴人等同意上訴人為茂曄公司之受讓人，茂曄公司與上訴人
    亦據此協議，將請求權讓與上訴人，上訴人則確認被上訴人等依七十九年五月十
    二日訂立之合建契約，共可受分配合建房屋六戶及四個車位，上訴人另同意再分
    二個車位予被上訴人等，而上訴人已依上開協議書將被上訴人應分得之新建房屋
    及六個車位辦妥所有權移轉登記，堪認原合建契約中第七條第一款關於茂曄公司
    不得將合建轉讓他人之約定，已因茂曄公司於八十四年八月二日出具書面將此合
    建契約中對被上訴人等之債權債務均讓與上訴人，被上訴人等亦於同一日與上訴
    人簽訂協議書，同意上訴人為茂曄公司之受讓人，且多分得二個車位，而被排除
    失效，被上訴人此項抗辯委無足採。
  (三)上訴人主張已給付被上訴人等之保證金為：乙○○八十三萬四千九百元、甲○○
    ○一百二十六萬一千四百二十五元、丙○○六十七萬五千一百八十元，業據提出
    支票回籠票影本為證（見本院卷第一三五至一三八頁），並為被上訴人等所不爭
    執，另上訴人於原審起訴請求時，已依合建契約第四條第二項第三款之約定扣除
    如前揭事實攔所示之房租及搬遷費等補貼款，故就保證金部分分別請求乙○○應
    給付四十七萬一千九百元、甲○○○應給付上訴人七十七萬六千四百二十五元、
    丙○○應給付上訴人三十一萬二千一百八十元，有上訴人提出於原審之計算書可
    證（見原審卷外放證七之一、之二、之三），被上訴人雖辯稱乙○○部分，應扣
    除房租四十一萬三千六百元、搬家費三千元；丙○○部分，應扣除房租四十一萬
    三千六百元、搬家費三千元；甲○○○部分，應扣除房租四十九萬九千四百五十
    八元、搬家費五千元，及乙○○、甲○○○均扣除已繳之三十萬元云云，惟查被
    上訴人等曾簽有同意書就各項補貼款約定數額，有上訴人提出之補貼同意明細表
    為證（見本院卷第一四六頁），則上訴人依該同意書扣除貼款，即屬有據。從而
    ，上訴人得請求之保證金為：被上訴人乙○○四十七萬一千九百元，扣除上訴
    人自認乙○○已於八十四年十二月十二日給付三十萬元，尚須給付上訴人十七萬
    一千九百元；被上訴人甲○○○七十七萬六千四百二十五元，扣除上訴人自認
    甲○○○已於八十四年十月二十四日給付三十萬元，尚須給付四十七萬六千四百
    二十五元；被上訴人丙○○三十一萬二千一百八十元。
五、上訴人就關於保證金之請求，於上開金額及均自起訴狀繕本送達翌日即八十六年
    八月三日起至清償日止，按年息百分之五計算之利息部分，核屬正當，應予准許
    ，逾此範圍之請求，無由准許，應予駁回。原審就應駁回部分為上訴人敗訴之判
    決，固無違誤，惟就上開應予准許部分，亦為上訴人敗訴之判決，尚有未洽，應
    予廢棄改判，兩造雖分別陳明願供擔保為准、免假執行之宣告，惟查命被上訴人
    給付之金額未逾新台幣一百萬元，依法不得上訴第三審，本院判決後即告確定，
    毋庸為關於假執行之宣告，原審駁回上訴人假執行聲請之理由雖有不同，結論相
    同，仍應維持，併此敘明。
六、本件事證已臻明確，兩造其餘攻擊防禦方法及證據資料，核與本件判決結果不生
    影響，毋庸一一論述，併予敘明。
七、據上論結，本件上訴為一部有理由，一部無理由，依民事訴訟法第四百四十九條
    、第四百五十條、第七十九條但書、判決如主文。
中      華      民      國    九十      年     十二     月    十一      日
                                  民事第十五庭
                                      審判長法  官  劉  靜  嫻
                                            法  官  李  錦  美
                                            法  官  陳  昆  煇
右正本係照原本作成。
不得上訴。
中      華      民      國    九十      年      十二    月    十三      日
                                            書記官  顧  正  榕
附表
┌──────┬────────────────────────────┐
│被上訴人姓名│上訴人請求應退還之款項（新台幣）                        │
├──────┼────────────────────────────┤
│乙○○      │保證金四七一、九○○元                                │
│            │增值稅墊款                                            │
│            │地價稅墊款（共九五五、一六三元）                      │
│            │代辦費八六、四○四元                                  │
│            │扣除八十四年十二月十二日已繳之三○○、○○○元，合計為一│
│            │、二一三、四六七元。                                    │
│            │                                                        │
├──────┼────────────────────────────┤
│甲○○○    │保證金七七六、四二五元                                │
│            │增值稅墊款一、三七○、五二二元                        │
│            │地價稅墊款四、七○九元                                │
│            │代辦費五二、三四八元                                  │
│            │扣除八十四年十月二十四日已繳之三○○、○○○元，合計為一│
│            │、九○四、○○四元                                      │
│            │                                                        │
├──────┼────────────────────────────┤
│丙○○      │保證金三一二、一八○元                                │
│            │地價稅墊款二、九○五元                                │
│            │代辦費一○八、二二七元                                │
│            │合計為四二三、三一二元                                  │
│            │                                                        │
└──────┴────────────────────────────┘


司法院資訊處製作；財團法人民間司法改革基金會備份。
